臺灣高等法院刑事判決　　　　　　 93年度上更(一)字第588號
　上訴人　臺灣士林地方法院檢察署檢察官
　被　告　乙○○　60歲(民國.
　被　告　丙○○
上列上訴人因被告誣告案件，不服臺灣士林地方法院89年度訴字
第532號，中華民國90年2月16日第一審判決（起訴案號：89年度
偵字第397號）提起上訴，判決後，經最高法院發回更審，本院
判決如左：
    主  文
原判決撤銷。
乙○○共同意圖他人受刑事處分，向該管公務員誣告，累犯，處
有期徒刑伍月。
丙○○共同意圖他人受刑事處分，向該管公務員誣告，處有期徒
刑月，緩刑貳年。
    事  實
一、乙○○曾因犯偽造文書案件，經臺灣士林地方法院判處有期
    徒刑2月確定，於民國84年10月17日易科罰金執行完畢。於
    任偉揚企業股份有限公司（下稱偉揚公司）負責人時，與其
    子許玴賓（未據起訴）、丙○○明知臺灣士林地方法院87年
    度促字第17944號支付命令，於87年10月27日已合法送達，
    由乙○○收受正本，3人竟於商議後，基於意圖使甲○○受
    刑事處分之共同犯意聯絡，推由許玴賓書寫自訴狀，捏稱甲○○於87年10月27日下午2時許，乘乙○○、丙○○2人至臺
    北市南港區「宏大輪胎行」更換輪胎，未在偉揚公司之機會
    ，持偽造之乙○○印章，擅自收受臺灣士林地方法院所送達
    之87年度促字第17944號之支付命令，致該支付命令確定，
    使偉揚公司因法院之強制執行而受有損害，認甲○○涉有偽
    造文書罪嫌等情，由乙○○以偉揚公司法定代理人名義，丙○○則受委任為偉揚公司自訴代理人於88年4月12日，向臺
    灣士林地方法院遞送自訴狀而對甲○○提起自訴，丙○○復
    於88年4月23日以自訴代理人身分至臺灣士林地方法院出庭
    。嗣經臺灣士林地方法院以88年度自字第96號為不受理判決
    確定。
二、案經被害人甲○○訴由臺灣士林地方法院檢察署檢察官偵查
    起訴。
    理  由
一、訊據被告乙○○、丙○○固均坦承由乙○○以偉揚公司法定
    代理人名義，丙○○則以受偉揚公司委任為自訴代理人之名
    義，於88年4月12日向臺灣士林地方法院提起自訴被害人甲○○偽造文書等案件，惟均否認有誣告之犯行，辯稱：並未
    收受臺灣士林地方法院所送達之87年度促字第17944號之支
    付命令云云，經查：
  (一)偉揚公司以被告乙○○為法定代理人，由被告丙○○任自訴
    代理人，於88年4月12日向臺灣士林地方法院提起上開自訴
    案件，被告丙○○並於88年4月23日以自訴代理人身分出庭
    等情，為被告所不否認，並據本院調閱臺灣士林地方法院88
    年度訴字第96號卷審閱無訛，並有自訴狀影本附卷可參。
  (二)上開自訴狀上撰狀人雖載為丙○○，惟實係許玴賓撰寫，已
    據許玴賓於本院上訴審證述在卷（上訴審卷第67頁），亦經
    被告2人供述屬實。查被告丙○○於本院上訴審陳稱「（問:
    這份自訴恐嚇取財的狀子是否你寫的？）我看過內容，自訴
    代理人是我，筆跡是我哥哥許玴賓的，裡面的內容是我們公
    司偉揚公司的意思，負責人是我母親，當時我們3人有討論
    這個內容。」（上訴審卷第61頁）。被告乙○○於本院亦供
    稱狀紙是許玴賓寫的，內容有商量過，因為丙○○比較不會
    寫（本院卷94年4月27日準備程序筆錄），是本件自訴狀係
    由被告乙○○、丙○○與許玴賓3人商議後，由許玴賓撰寫
    ，而後提起自訴，足以認定。
  (三)臺灣士林地方法院交付郵政機關送達之前開支付命令係送達
    於偉揚公司營業處所，且由乙○○本人收受，有蓋用乙○○
    收受支付命令之送達證書1紙（支付命令卷第26頁）可資佐
    證，並經本院調閱87年度促字第17944號卷審閱無訛。另查
    被告乙○○曾以偉揚公司名義在臺灣土地銀行羅東分行開戶
    （帳號：000000-0），經臺灣土地銀行羅東分行93年11月23
    日羅存字第930000690號函送負責人之印鑑卡1份。經本院將
    上開印鑑卡及87年度促字第17944號原卷送請刑事警察局鑑
    定其印文是否相同，雖經該局94年1月24日刑鑑字第0940013
    058號卷函復以因送達證書上「乙○○」印文紋線欠清晰，
    而無法認定。惟查經本院比對該印鑑卡及送達證書上乙○○
    之印文，兩者雖印文顏色有深淺清晰度不同，然比對以觀，
    應係同一印章之印文。且證人林月惠於本院上訴審調查時亦
    稱，曾收受被告乙○○所簽發上開帳戶之支票（附於89年偵
    字397號偵查卷第39頁），經比對支票上乙○○之印文亦核
    與該支付命令送達證書蓋用之乙○○印文同一。被告乙○○
    事後於本院上訴審辯稱：「該印章係以前之股東朱憲南保管
    ，他的地址我忘了」，嗣又稱該印章已遺失云云，而於本院
    更審準備程序中又稱印章還在。經命提出，竟提出一件與該
    印文顯然不同之印章，陳稱該印章即係於臺灣土地銀行羅東
    分行之印鑑章，並稱從來沒有印鑑卡上之印章云云（見本院
    94年4月27日、94年5月25日準備程序筆錄）。查使用於銀行
    之印鑑章，其重要性不言可喻，一般人均會妥慎保管，惟被
    告乙○○竟對於臺灣土地銀行羅東分行之印鑑章之保管、去
    向、存否等情前後供陳不一，且所稱又有背於常情，卸責之
    意圖甚為顯然。且若謂告訴人甲○○本人或指使他人長守於
    送達處所，以備冒名收取法院之送達文件，且又如何能確保
    郵差送達時，本人不在受送達處所，亦無他人代收，是衡情
    顯不可能。綜上所述，應足認支付命令係由被告乙○○以其
    保管之印鑑章自行收受，被告乙○○、丙○○及許玴賓3人
    均辯稱當日家人都不在云云，核係卸責之詞，不足採信。被
    告乙○○本人既已收受臺灣士林地方法院上述支付命令，此
    乃親自經歷之事實，殊難諉為不知或出於誤認，而許玴賓及
    被告丙○○與之商議後，亦顯然已明知乙○○收受支付命令
    ，然竟捏造告訴人在偉揚公司營業處所，持偽造之印章收受
    支付命令之事實，申告告訴人涉犯偽造文書，被告乙○○、
    丙○○與許玴賓等有共同誣告他人犯罪之故意甚明。
  (四)綜上，本件被告前開犯行，事證明確，足以認定。
二、核被告乙○○、丙○○所為，係犯刑法第169條第1項誣告罪
    。被告乙○○、丙○○與許玴賓間，互有犯意聯絡及行為分
    擔，均為共同正犯。被告乙○○曾因犯偽造文書案件，經臺
    灣士林地方法院判處有期徒刑2月確定，於民國84年10月17
    日易科罰金執行完畢，有本院被告全國前案紀錄表1份在卷
    足憑，其於受有期徒刑之執行完畢後5年之內，再犯本件有
    期徒刑以上之罪，為累犯，應加重其刑。
三、原審以刑法第169條第1項之誣告，為妨害國審判權之犯罪，
    若申告他人有不法行為而其審判之原因，在法律上國家已無
    從行使其審判權，則被誣告者已不因此而受有刑事訴追或處
    分之虞，即難論申告者以誣告罪刑（最高法院48年臺非字第
    47判例參照），亦即，行為人所誣告之事實，在法律上根本
    不能予被誣告者以刑事或懲戒者，則縱有虛偽情形，即不構
    成本罪，被告乙○○、以偉揚公司法定代理人名義，丙○○
    則以偉揚公司自訴代理人之名義，於88年4月12日向原審法
    院提起自訴被害人甲○○涉有刑法第346條第1項之恐嚇取財
    罪、違反槍砲彈藥刀械管制條例第7條第4款之罪等案件，經
    原審法院認為該件自訴案件依刑事訴訟法第319條之規定，
    係依法不得提起自訴之案件，而於88年4月30日，依同法第
    334條規定，不經言詞辯論，逕為諭知不受理之判決確定，
    被告等上開所自訴之事實，縱有虛偽情形，在法律上國家已
    無從行使其審判權，則被害人甲○○已不因此而受有刑事訴
    追或處分之虞，而為被告無罪之判決。惟按「所謂被誣告者
    有受刑事處分之危險係指，申告者所指事實足以構成刑法上
    之犯罪，而無追訴上之終局障礙（如已逾告訴期限、行為業
    經大赦、同一案件經檢察官偵查終結不起訴而不得再行自訴
    等情形），亦即原審判決所引最高法院48年台非字第47號判
    例意旨之反面解釋：「在法律上國家仍得行使其審判權時，
    被誣告者即有受刑事訴追或處分之虞」同時所謂有無受刑事
    處分之危險應以申告之時為判斷基準，而非以申告後之判決
    結果或其確定與否為判斷基準）。被告等雖因同1份自訴狀
    申告告訴人違反槍砲彈藥刀械管制條例，而遭臺灣士林地方
    法院刑事庭以其違反刑事訴訟法第319條第2項規定，依據同
    法第334條規定判決不受理，然刑事訴訟法第336條規定：「
    自訴案件之判決書，並應送達於該管檢察官。檢察官接受不
    受理或管轄錯誤之判決書後，認為應提起公訴者，應即開始
    或續行偵查」，故縱令被告2人之自訴因違反刑事訴訟法第
    319條第2項之規定而遭判決不受理，然因該不受理判決書應
    送達檢察官，檢察官於收受判決後，即有因知悉犯罪嫌疑，
    或因認應提起公訴而偵查之可能，則被誣告之告訴人甲○○
    於客觀上自有受刑事處分之虞。是原審以不受理判決確定時
    ，而非以申告人申告時為判斷告訴人甲○○有否受刑事追訴
    之虞之基準，顯有未當。公訴人上訴意旨指摘原判決不當，
    核為有理由，應將原判決撤銷改判。爰審酌被告等之犯罪動
    機、目的、手段、所生危害及犯後態度等一切情狀，分別量
    處如主文第2、3項所示之刑。又被告丙○○前未曾受有期徒
    刑以上刑之宣告，此有本院被告全國前案表1份在卷可參，
    此次係因一時失慮，蹈觸法網，經此偵審程序及科刑之判決
    ，當能知所警惕，信無再犯之虞，本院認對其所宣告之刑，
    以暫不執行為適當，爰併予宣告緩刑2年，以觀後效，並啟
    自新。
據上論斷，應依刑事訴訟法第369條第1項前段、第364條、第299
條第1項前段，刑法第28條、第169條第1項、第47條、第74條第
1款，判決如主文。
本案經檢察官蔡薰慧到庭執行職務。
中　　華　　民　　國　　94　　年　　8 　　月　　23　　日
　　　　　　　　　刑事第十五庭審判長法　官  蔡永昌
　　　　　　　　　　　　　　　　    法　官  陳榮和
　　　　　　　 　 　　　　　　　　　法　官  蔡國在
以上正本證明與原本無異。
如不服本判決，應於收受送達後十日內向本院提出上訴書狀，其
未敘述上訴之理由者並得於提起上訴後十日內向本院補提理由書
（均須按他造當事人之人數附繕本）。
                                    書記官  耿鳳君
中　　華　　民　　國　　94　　年　　8 　　月　　23　　日
附錄：本判決論罪科刑法條全文
刑法第169條
意圖他人受刑事或懲戒處分，向該管公務員誣告者，處7年以下
有期徒刑。
意圖他人受刑事或懲戒處分，而偽造、變造證據或使用偽造變之
證據者亦同。
